臺灣高等法院刑事判決　　　　　　　　94年度上訴字第2146號
上　訴　人　臺灣板橋地方法院檢察署檢察官
被　　　告　甲○○
選任辯護人　李淑寶律師
上列上訴人因被告偽造文書案件，不服臺灣板橋地方法院93年度
訴字第558 號，中華民國94年5 月25日第一審判決（起訴案號：
臺灣板橋地方法院檢察署88年度偵續字第146 號），提起上訴，
本院判決如下：
    主  文
上訴駁回。
    理  由
一、公訴意旨以：甲○○係代書業者，明知乙○○為黃輝瓊之後
    裔黃查某（女性）（下稱「女黃查某」）之女，而「女黃查
    某」係日據時期海山郡板橋庄沙崙120 地番土地之共有人（
    嗣經分割為120 、120 之1 、120 之2 、120 之3 地番，臺
    灣光復後登記為板橋鎮沙崙字第120 、120 之1 、120 之2
    、120 之3 等4 地號），並單獨所有同庄沙崙170 地番土地
    ；而不識字之黃炎俊（已死亡），其父亦名為黃查某（男性
    ）（下稱「男黃查某」），惟「男黃查某」乃黃義品後裔之
    子孫，並非黃輝瓊後代，亦非上開土地之所有人。甲○○竟
    於民國（下同）77年間，勾結板橋地政事務所之公務員，變
    造日據時期擺接堡沙崙庄120 及120 之1 地番之土地連名簿
    ，將黃查某之住所偽填為「大安寮48番戶」、「大安寮」，
    再更改為「土城市大安寮」，並將同庄第120 之2 地番、第
    120 之3 地番黃查某之住所載入「土城庄大安寮」，且將17
    0 地番之日據時期土地臺帳黃查某之住址，加填「大安寮48
    番戶」，再更改為「土城庄大安寮」，復將日據時期120 及
    120 之1 地番土地登記簿上黃新起上之住址「全仝」下加填
    「大安寮庄」，使人誤認黃查某係住於大安寮。復再變造民
    國時代之舊土地登記簿板橋鎮沙崙字第120 地號、120 之3
    地號所有權部，將黃查某之備註欄上記載住址為「土城郡大
    安村2 鄰4 戶17戶號」，再將170 地號土地所有權部中黃查
    某之住址填載為「土城庄大安寮」，使上開資料黃查某之設
    籍及住址與黃炎俊之父黃查某同其所在。並於82年間，偽造
    板橋地政事務所出具予黃火井之公文，並附載上開變造之土
    地登記簿等公文書影本，持向臺灣板橋地方法院行使，復於
    84年偽造歷年積欠田賦征實繳納收據聯21紙，持向本院行使
    。因認被告甲○○涉犯刑法第216 條、第211 條之行使偽造
    公文書罪嫌及同法第211 條之偽造公文書罪嫌（起訴書論罪
    欄雖僅記載被告係涉犯刑法第211 條之偽造公文書罪嫌，嗣
    經公訴蒞庭檢察官於原審提出補充理由書，認被告另涉犯刑
    法第216 條、第211 條之行使偽造公文書罪嫌）。
二、按犯罪事實應依證據認定之，無證據不得認定犯罪事實；不
    能證明被告犯罪者，應諭知無罪之判決，刑事訴訟法第154
    條第2 項及第301 條第1 項，分別定有明文。次按認定不利
    於被告之事實，須依積極證據，苟積極證據不足為不利於被
    告事實之認定時，即應為有利於被告之認定，更不必有何有
    利之證據；又事實之認定，應憑證據，如未能發現相當證據
    ，或證據不足以證明，自不能以推測或擬制之方法，以為裁
    判基礎。而刑事訴訟法上所謂認定犯罪事實之積極證據，係
    指適合於被告犯罪事實之認定之積極證據而言，雖不以直接
    證據為限，間接證據亦包括在內；然而無論直接或間接證據
    ，其為訴訟上之證明，須於通常一般之人均不致有所懷疑，
    而得確信其為真實之程度者，始得據為有罪之認定，倘其證
    明尚未達到此一程度，而有合理之懷疑存在時，致使無從形
    成有罪之確信，根據「罪證有疑，利於被告」之證據法則，
    即不得遽為不利被告之認定（最高法院30年上字第816 號、
    29年上字第3105號、30年上字第1831號、40年台上字第86號
    及76年台上字第4986號判例意旨參照）。至告訴人之指訴，
    係以使被告受刑事訴追為目的，是以告訴人之指訴為證據方
    法，除其指訴須無瑕疵，且應有查與事實相符之佐證，始得
    資為判決之基礎，亦經最高法院著有52年台上字第1300號及
    61年台上字第3099號判例意旨可資參照。而刑事訴訟法第16
    1 條已於91年2 月8 日修正公布，其第1 項規定：「檢察官
    就被告犯罪事實，應負舉證責任，並指出證明之方法」，倘
    檢察官對於起訴之犯罪事實，所提出之證據，不足為被告有
    罪之積極證明，或其指出證明之方法，無從說服法院以形成
    被告有罪之心證，基於無罪推定之原則，自應為被告無罪判
    決之諭知（最高法院92年台上字第128 號判例意旨參照）。
三、公訴意旨認被告甲○○涉犯刑法第211 條之偽造公文書罪嫌
    及同法第216 條、第211 條之行使偽造公文書罪嫌，無非係
    以推論日據時期大正4 年上開擺接堡沙崙庄120 、120 之1
    地番土地登記簿、土地臺帳聯名簿及原土地登記簿等內容均
    記載不實，而被告提出於法院之田賦征收單據亦不足以認定
    上開土地係「男黃查某」所有，為其論據。惟經訊據被告甲
    ○○，則堅詞否認有何不法犯行，辯稱：上開日據時期土地
    登記資料早經內政部於71年間陸續微縮保存在卷，被告不可
    能於77年間再行偽造，而板橋地政事務所於65年間出具予黃
    火井之公文，內容亦與地政事務所存檔之資料一致，另田賦
    征實繳納收據聯21紙，均係黃炎俊委託辦理繼承登記時所交
    付，不僅以前之格式無法偽造，且係由黃炎俊所委任之律師
    向法院提出，被告並非訴訟代理人，自無行使偽造公文書可
    言等語。
四、經查：
（一）所謂土地臺帳，於清代劉銘傳在臺期間即已設置，迄臺灣
      於西元1895年（即明治28年）割讓日本，日據時期之初仍
      沿用臺灣習慣。明治31年頒佈「臺灣土地調查規則」，其
      中第1 條及第7 條分別規定：「為土地臺帳及地圖各業主
      應申報其土地，以資丈量其土地」、「不為申報之土地，
      其業主欄歸屬國庫」。嗣於明治38年，又頒佈「臺灣土地
      登記規則」，於第1 條明定：「登記於土地臺帳之土地，
      其業主權、典權、胎權、耕權等權利之設定、移轉、變
      更、處分之限制或消滅，除依繼承或遺囑者外，非依本規
      則登記，不生效力。其依繼承或遺囑者，非經登記，不得
      對抗第三人」。是於日據時期明治30餘年間即已設置土地
      臺帳，倘地主不為申報，土地即歸屬國庫；明治38年間，
      復規定土地業主等權利之設定等，非經登記，不生效力。
      綜上沿革可知：先有臺帳，後有土地登記簿。而土地登記
      簿上所載業主權，係自土地臺帳轉載而來。堪徵日據時期
      業主權之歸屬，係依據土地臺帳、連名簿，再轉載於土地
      登記簿。
（二）現坐落臺北縣板橋市○○段第229 、230 、230-1 地號，
      及臺北縣板橋市○○段第17、18、19、20、24、26、26-1
      、31、31-1、39、39-1、40、57、58等地號土地，土地登
      記名義人為黃查某，於日據時期大正4 年9 月17日登記為
      「擺接堡沙崙庄百貳拾地番」，嗣於昭和年間分割為「擺
      接堡沙崙庄百貳拾、百貳拾之壹、百貳拾之貳、百貳拾之
      地番」，至臺灣光復後改稱為板橋鎮○○○○段）第12
      0 、120-1 、120-2 、120-3 地號。迄57年8 月9 日再逕
      行分割為板橋鎮○○段第120 、120-6 、120-7 、120-8
      、120-9 、120-1 、120-2 、120-5 、120-3 、120-4 等
      地號，其中板橋鎮○○段第120-5 地號於66年10月22日再
      分割為沙崙段第120-5 、120-10地號，最後於77年5 月4
      日板橋鎮○○段第120 、120-1 、120-2 、120-3 、120-
      4 、120 -5 、120-6 、120-7 、120-8 、120-9 、120-1
      0 等地號再重測為篤行段31、40、24、26、18、20、39、
      57、58、17、19等地號。至前述大同段土地，於臺灣光復
      後舊稱為板橋鎮沙崙字第170 地號，嗣於57年8 月9 日逕
      行分割為板橋市○○段第170 、170-1 、170-2 等地號，
      於66年10月22日再分割為沙崙段第170-1 、170-3 地號，
      最後於77年5 月4 日上開沙崙段第170 、170-1 地號再重
      測為大同段第230 、229 地號等情，有日據時期土地臺帳
      及連名簿、日據時期土地登記簿謄本、現土地登記簿謄本
      等各一件在卷可稽。
（三）本院民事庭於90家上更(四)字18號民事事件審理中，於91年
      6 月14日前往臺北縣板橋地政事務所勘驗上開檔存土地日
      據時期之土地臺帳、連名簿及土地登記簿資料，結果以：
      「『擺接堡沙崙庄百貳拾地番』之土地登記簿業主欄原記
      載業主黃查某之住址為『擺接堡沙崙庄』」，嗣校正為『
      大安寮庄』；而日據時期之土地登記簿就『擺接堡沙崙庄
      百貳拾之壹地番』業主欄逕行記載黃查某之住址為『大安
      寮庄』；此二筆土地臺帳、連名簿所載業主黃查某之住所
      原均為『大安寮庄』，嗣改為『土城庄大安寮』；嗣後再
      分割之『擺接堡沙崙庄百貳拾之貳地番』、『擺接堡沙崙
      庄百貳拾之地番』之土地臺帳及連名簿亦均記載業主黃
      查某之住所為『土城庄大安寮』；另『擺接堡沙崙庄百柒
      拾地番』之日據時期土地臺帳，亦記載業主黃查某之住所
      原為『大安寮庄』，嗣改為『土城庄大安寮』」，有勘驗
      筆錄及當場拍攝之照片附於該民事卷（卷(二)第202 頁、第
      203 頁、第258 頁至第292 頁）可稽。堪徵上開土地登記
      簿與土地臺帳連名簿有關黃查某地址之記載相符，均為「
      大安寮庄」。至於自「擺接堡沙崙庄百貳拾地番」分割、
      重測改編之篤行段24、26、31、39、40等地號土地登記簿
      備考欄內雖加註有：「板橋鎮○○街）沙崙」等字樣，但
      於黃查某之住所欄內則仍均為空白（同上卷第280 頁、第
      281 頁、第283 頁、第287 頁），且該備註欄所載「板橋
      鎮○○街）沙崙」，亦與上開土地最早之土地登記資料即
      前揭日據時期土地臺帳、連名簿及土地登記簿備註欄內所
      載「土城鄉大安村貳鄰4 戶17戶號」及住所欄內「土城庄
      大安寮」，顯不相符，自未可以重測改編後之備註欄反推
      日據時期土地登記文件為變造。告訴人乙○○指稱上開土
      地資料業經偽造或變造云云，已未可信；另本院民事庭曾
      於88年度家上更(三)字第28號案件審理中，向內政部地政司
      調閱上開土地微縮片影幅還原資料證實，72年12月13日及
      73年1 月26日上開土地日據時期及光復初期土地登記簿等
      資料均已依法被微縮完成，經還原後，其內容與卷附土地
      登記簿等資料均完全相同（該卷第151 頁至第198 頁、更
      (四)卷第64頁至第90頁），亦與臺北縣板橋地政事務所於65
      年11月13日所核發之土地登記簿等內容相符。被告自不可
      能於微縮完成後之77年間，復行偽造或變造日據時期土地
      臺帳、連名簿及光復初期土地登記簿所載內容。況公訴意
      旨就被告於77年間何時、如何「勾結」板橋地政事務所人
      員偽造或變造日據時期土地臺帳、連名簿及光復初期土地
      登記簿乙節，均未提出任何證據以資證明，難僅憑告訴人
      推測之詞，遽為被告不利之認定。
（四）此外，有關臺北縣板橋地政事務所於65年11月13日所出具
      發給原土地（臺帳）登記謄本之公文，係發給黃火井，此
      有該公文影本一紙附於臺灣板橋地方法院82年度重家訴字
      第1 號卷內可查（該卷第26頁），係由黃炎俊委任訴訟代
      理人楊進興律師於82年1 月6 日提起確認繼承權存在訴訟
      時所提出。另田賦征實繳納收據聯21紙，則係由黃炎俊所
      委任訴訟代理人江淑卿律師於84年7 月17日本院84年度重
      家上更(一)字第1 號民事事件審理中，以被上證46號所提出
      ，且於該事件84年8 月4 日準備程序期日中，訴訟代理人
      並曾提出該收據原本，此觀諸該次筆錄記載「被上代（指
      黃炎俊之訴訟代理人）庭呈田賦繳納收據原本，經核與被
      上證46號相符，原本閱後發還」即明。姑不論告訴人指訴
      上述板橋地政事務所公文經偽造，係以該公文所附土地登
      記簿謄本乃經變造為其論據，惟日據時期土地臺帳、連名
      簿及光復初期土地登記簿所載內容並無偽造或變造情節，
      已如前述，告訴人此節指訴已未可採。再者，上述田賦征
      實繳納收據21紙，日期均在民國40至50年間，各紙收據上
      之字跡及筆墨暈痕均不相同，印刷字體亦屬陳舊，此觀之
      卷附田賦征實收據影本即明，而該等影本又曾與原本對照
      結果相符，實非通常僅以手工即得以偽造者。況被告並非
      上開民事案件之當事人或訴訟代理人，而上述公文及田賦
      繳納收據均係以黃炎俊及其訴訟代理人之名義分別提出於
      臺灣板橋地方法院及本院，被告尤無任何「行使」犯行可
      言。
（五）綜上所述，既無積極證據可資證明告訴人之指訴屬實，且
      亦無其他積極證據足資證明被告係以何種方式、於77年間
      何時、如何與地政事務所人員勾結而偽造或變造上述日據
      時期土地登記資料，及如何偽造上述臺北縣板橋地政事務
      所65年11月13日公文及田賦繳納收據21紙，進而行使，自
      難僅憑告訴人片面之指訴，即為被告不利之認定。
五、此外，本院復查無其他積極確切之證據足資證明被告甲○○
    有何公訴意旨所指之偽造公文書、行使偽造公私文書犯行。
    本件關於被告犯罪之證明，尚未達於通常一般之人均不致有
    所懷疑，而得確信其為真實之程度，殊屬無從為有罪之確信
    。原審對於卷內訴訟資料，已逐一剖析，參互審酌，仍無從
    獲得有罪之心證，爰為被告無罪之諭知，揆諸上揭規定及判
    例意旨，自無不合，應予維持。
六、檢察官據告訴人乙○○之請求，提起上訴意旨以：（一）告
    訴人於本院民事庭90年度家上更(四)字第18號上訴時，因未附
    上訴理由，經最高法院以程序駁回。（二）本案文書已經本
    院84年度重家上更(一)字第1 號判決認定係遭竄改，則依該遭
    竄改之資料所製作之微縮片，當然與該遭竄改之資料相符。
    而依被告所辯，其係於看到本案土地共有人為尋找不知生死
    及所在之「黃查某」報紙公告後，再由該共有人處得知黃炎
    俊即「黃查某」之人，並得知其住址，益徵本院84年度重家
    上更(一)字第1 號判決認定本案文書係遭竄改一事，並非無據
    。原審就此未予論駁，顯有判決不備理由之違法云云。然查
    ：（一）本院民事庭90年度家上更(四)字第18號判決認定上開
    土地非告訴人之被繼承人所有，而駁回告訴人之上訴，該案
    經最高法院以91年度台上字第2478號裁定駁回告訴人之上訴
    ，所持理由乃「核其上訴理由狀所載內容，係就原審取捨證
    據、認定事實之職權行使，指摘其為不當，並就原審所為論
    斷，泛言未論斷或論斷矛盾，而未表明該判決所違背之法令
    及其具體內容，暨依訴訟資料合於該違背法令之具體事實，
    難認其已合法表明上訴理由」，有上開二判決書附原審卷（
    原審卷(一)第111 頁至第125 頁）可按。告訴人係未具指摘原
    判決有何違背法令之處，經最高法院裁定上訴駁回確定，尚
    非未附上訴理由。（二）本件民事部分本院90年度家上更(四)
    字第18號承辦法官係於91年6 月14日親赴地政事務所勘驗檔
    存資料，而於本院84年度重家上更(一)字第1 號審理時，尚未
    調查73年以前之微縮片，亦未赴地政事務所勘驗，該案所為
    之事實認定，自未可援引。上開上訴意旨均無理由，應予駁
    回。
七、本件事證已臻明確，告訴人於本案辯論終結後，具狀聲請再
    開辯論，並勘驗板橋地政事務所於臺灣光復後登記之沙崙字
    第120 、120-1 、120-2 、120-3 等地號土地登記簿及其共
    有人名簿，與沙崙字第170 地號土地登記簿，證明被告所提
    出之田賦繳納收據是否係偽造，本院認無必要，併予敘明。
據上論斷，應依刑事訴訟法第368 條，判決如主文。
本案經檢察官吳國南到庭執行職務
中　　華　　民　　國　　94　　年　　10　　月　　25　　日
　　　　　　　　　刑事第十八庭審判長法　官  吳昭瑩
　　　　　　　　　　　　　　　　    法　官  李英勇
　　　　　　　 　 　　　　　　　　　法　官  王麗莉
以上正本證明與原本無異。
檢察官如不服本判決，應於收受送達後十日內向本院提出上訴書
狀，其未敘述上訴之理由者並得於提起上訴後十日內向本院補提
理由書（均須按他造當事人之人數附繕本）。
                                    書記官  蘇秋涼
中　　華　　民　　國　　94　　年　　10　　月　　26　　日
